臺灣臺南地方法院刑事判決　　　　　　　　　　　　九十二年度易字第一四二號
　　公　訴　人　臺灣臺南地方法院檢察署檢察官
　　被　　　告　甲○○
　　選任辯護人　謝依良律師
右列被告因詐欺案件，經檢察官提起公訴（九十二年度偵字第四三六三號），本院判
決如左：
    主  文
甲○○無罪。
    理  由
一、公訴意旨略以：被告甲○○明知坐落嘉義縣大埔鄉○○段一三九五地號土地係國
    有林地，且並未取得承租權，竟意圖為自己不法之所有，於民國（下同）八十二
    年二月間，向告訴人己○○佯稱該地為其所承租，願將承租權以新臺幣（下同）
    二百萬元讓渡，告訴人不疑有他，乃於八十二年二月十一日與被告訂立讓渡契約
    書，並於同日交付紳喬工程有限公司所簽發，票號為ＢＨ0000000號，票
    載發票日為八十二年二月八日，票面金額二十五萬元，以中國國際商業銀行板橋
    分行新莊辦事處為付款人之支票一紙作為定金，雙方並約定同年月二十五日會同
    辦理變更承租人名義。詎被告屆期並未會同辦理，且置之不理，嗣經告訴人於九
    十一年間，委請代書查得被告並無上開土地之承租權，始知受騙，因認被告涉有
    刑法第三百三十九條第一項之詐欺取財罪嫌云云。
二、按犯罪事實應依證據認定之，無證據不得認定犯罪事實；又不能證明被告犯罪或
    其行為不罰者，應諭知無罪之判決，刑事訴訟法第一百五十四條第二項、第三百
    零一條第一項定有明文。次按刑事訴訟法上所謂認定犯罪事實之證據，係指足以
    認定被告確有犯罪行為之積極證據而言，該項證據自須適合於被告犯罪事實之認
    定，始得採為斷罪資料；又認定犯罪事實所憑之證據，雖不以直接證據為限，間
    接證據亦包括在內；然而無論直接或間接證據，其為訴訟上之證明，須於通常一
    般之人均不致有所懷疑，而得確信其為真實之程度者，始得據為有罪之認定，倘
    其證明尚未達到此一程度，而有合理之懷疑存在時，即應為無罪之判決，且事實
    審法院對於證據之取捨，依法雖有自由判斷之權，然積極證據不足證明犯罪事實
    時，被告之抗辯或反證縱屬虛偽，仍不能以此資為積極證據應予採信之理由，最
    高法院二十九年上字第三一０五號、七十六年台上字第四九八六號、三十年上字
    第四八二號著有判例可資參照。
三、公訴意旨認被告涉有詐欺犯行，無非以：(一)被告於偵查中之供述；(二)告訴人之指
    訴；(三)證人即仲介本件嘉義縣大埔鄉○○段一三九五地號土地（下稱一三九五地
    號土地）承租權讓售事宜之中間人丁○○之證述；(四)卷附財政部國有財產局臺灣
    南區辦事處嘉義分處九十二年二月二十四日臺財產南嘉三字第０九二０００一五
    九八號函，覆稱：該一三九五地號土地迄今並無民眾檢證申租；(五)告訴人所提買
    賣讓渡契約書，以及(六)票號為ＢＨ0000000號，票載發票日為八十二年二
    月八日，票面金額二十五萬元，以中國國際商業銀行板橋分行新莊辦事處為付款
    人之支票一紙為主要之論據。訊據被告固坦承曾於八十二年四月二十一日，前往
    臺南縣楠西鄉戶政事務所申辦印鑑證明等事實不諱，但堅決否認有何詐欺犯行，
    辯稱：本件所涉之一三九五地號土地乃其父王永吉所經營，並在該地種植竹筍，
    其未曾參與該地經營管理，而該土地之承租權乃其父於七十七年間，以其名義向
    案外人吳清風購買；八十二年間其父與告訴人簽約欲將一三九五地號土地之承租
    權轉讓告訴人時，並未告知此事，故其並不知情；而告訴人方面交付之二十五萬
    元定金支票並非其收取，亦未曾經手；本件係於九十一年收受告訴人之存證信函
    後，翻閱其父身故遺留之資料，始知有買賣讓渡契約書存在；該買賣讓渡契約書
    並非其親簽，印章亦非其蓋用等語。經查：
  (一)本件涉案之一三九五地號土地，土名「七瀨仔」，早年並未登錄地號，至六十四
    年國有原野地清理後，登錄為大埔鄉○○段一三九五號至一三九五之五號，且該
    國有土地於四十八年二月二十六日，由案外人曾山梁經嘉義縣政府核准承租造林
    ，至六十六年二月二十五日租約屆滿後，案外人曾山梁並未續租換約，嘉義縣政
    府遂於六十八年十二月間，將上開土地移交國有財產局南區辦事處嘉義分處，迄
    九十二年二月間，該土地均無租賃關係，亦無民眾檢證申租等情，業經臺灣臺南
    地方法院檢察署及本院分別向財政部國有財產局臺灣南區辦事處嘉義分處及嘉義
    縣政府函詢查明屬實，分別有前引臺財產南嘉三字第０九二０００一五九八號函
    、嘉義縣政府九十三年三月十六日府農林字第０九三００三二四八四號函及該函
    檢附之臺灣省國有森林用地出租造林契約書及同府九十三年四月十六日府農林字
    第０九三００四一四八四號函在卷可稽。又案外人曾山梁雖未續租換約，對涉案
    之一三九五地號土地已無合法之承租權存在，但仍於六十六年九月十四日，將該
    地之「承租權」出讓與案外人林文容、王樹岸、黃順明三人；至七十一年八月十
    一日，林文容又將渠自曾山梁處受讓之承租權讓渡予案外人吳清風；而吳清風再
    於七十七年七月十一日，將受讓自林文容之承租權轉讓予被告等情，亦據被告提
    出讓渡書二份、地上物讓渡證書一份為據。且本院依辯護人之聲請，調閱臺灣嘉
    義地方法院八十二年度訴字第五九二號案外人戊○○被訴偽造文書案件，被告之
    父王永吉於八十二年五月二十五日嘉義縣調查站詢問時陳稱：「戊○○於八十一
    年十二月左右（詳細時間記不清楚）向我表示渠有能力代我代辦我已經耕作但無
    租約之國有大埔鄉○○段一三九０、一三九五地號土地之新租約，並以我兒子王
    文具、甲○○為承租人，我因大埔鄉已有多人均付費請潘某辦理國有土地租賃事
    宜，遂相信渠確有能力替我辦理上述土地之租賃手續，並於八十一年十二月底及
    八十二年一月初應戊○○之要求分別以現金六千元及八十二年一月四日到期之楠
    西鄉農會信用部票號０三四二八八、金額二萬五千元的支票在林水生之工寮內交
    付予戊○○本人。戊○○並開二張收據給我」、「我自交付前述活動費予戊○○
    後，曾數度打電話詢問辦理情形，潘某均向我表示已在辦理中，尚未辦妥，要我
    耐心等候，惟迄今仍毫無下文」等語（見本院所調取之前開案卷內，嘉義縣調查
    站八十二年五月二十五日調查筆錄）。查本件所涉一三九五地號土地雖曾經案外
    人曾山梁出面承租，但租約屆期後，並未續租換約，是案外人曾山梁於六十六年
    間，已無合法之承租權可資轉讓，則案外人曾山梁、林文容、吳清風間及被告所
    轉讓者，僅事實上之占有使用關係而已。又被告之父王永吉於嘉義縣調查站為前
    開詢問時，業已表明本件一三九五地號之土地乃伊自行耕作，僅係欲以其子王文
    具及本件被告甲○○之名義申辦國有林地承租權，而嘉義縣調查站人員約談被告
    之父王永吉之目的，係為釐清該案被告戊○○冒偽「朱瑛崑」之名義，在嘉義縣
    大埔鄉境內四處承接農民申辦國有林地或農地之承租、繼承案件，進而詐取相關
    費用之犯罪事證，被告之父王永吉於該案係立於被害人之地位，且該次詢問內容
    全未涉及本件被告被訴詐欺情節，是被告之父王永吉於該次調查站人員約談時所
    為之陳述，應可採信。本件所涉一三九五地號土地既由被告之父王永吉親自耕作
    ，復自行付費委請他人申辦被告名義之國有林地承租權，則被告辯稱該土地之承
    租權乃其父王永吉以其名義向案外人吳清風購入，並由其父自行耕作管理，即非
    無據。
  (二)證人丁○○於本院審理時證稱：本件一三九五地號土地租賃權之讓渡事宜，乃透
    過伊居間仲介而成，買賣雙方並不相識，當時係被告之父王永吉先提起欲出售本
    件土地之承租權，要求伊介紹買主，伊遂介紹告訴人之父賴光雄前往購買，簽約
    當時係由被告之父王永吉、告訴人之父賴光雄及伊三人共同前往證人即代書丙○○位於臺南縣楠西鄉之代書事務所簽定買賣讓渡契約書，以被告為出賣人，告訴
    人為買受人，並交付二十五萬元之支票作為定金等語，而證人丙○○亦證稱：本
    件簽立契約之人為被告之父王永吉等語（均見本院九十三年七月九日審判筆錄）
    ，則卷附一三九五地號土地租賃權買賣讓渡契約書既係在證人丙○○之代書事務
    所簽定，而當時被告並未在場，自無可能當場在買賣讓渡契約書上簽名用印。被
    告辯稱：卷附買賣讓渡契約書並非伊親簽，印文亦非其所蓋用等語，應可採信。
    雖被告於偵查中陳稱：其父有拿一張合約叫其簽名云云（見被告九十二年五月十
    三日詢問筆錄，九十二年度偵字第四三六三號偵查卷第十四頁），且該次偵訊錄
    音帶經辯護人聲請本院勘驗結果，筆錄記載內容與錄音內容雖非完全相符，但被
    告確曾陳述其父有拿一張合約叫其簽名，則與錄音內容相同；然被告所供上開簽
    約情節既與證人丁○○、丙○○所證當場簽約乙節不符，且被告上開陳述復無相
    關證據佐證，自難據為不利於被告之認定。又證人丁○○於本院審理時，雖當庭
    提出授權書影本一紙附卷為證，並證稱該授權書乃被告授權其父與告訴人簽約之
    文件云云，然此為被告當庭否認，而質諸證人丁○○，伊對何人提出授權書已不
    復記憶，且未曾親見該授權書係何人所寫；況，卷附授權書影本，僅記載委任人
    為被告，於受任人一欄則空白未填寫，無從查考，自不足證明被告有授權其父簽
    訂一三九五地號土地租賃權買賣讓渡合約書之舉。
  (三)本件所涉一三九五地號土地之「承租權」，乃被告之父以被告名義向案外人吳清
    風購入，由被告之父親自耕作，至八十二年二月十一日，再由被告之父與告訴人
    之父賴光雄簽約出售，固如前述，然告訴人所提出之被告印鑑證明，乃被告於八
    十二年四月二十一日，親向臺南縣楠西鄉戶政事務所申辦，此業據被告供承在卷
    ，並經本院向臺南縣楠西鄉戶政事務所調閱被告印鑑證明申請資料查明屬實，有
    該所九十三年四月十六日南縣楠戶字第０九三００００四三四號函及該函檢附之
    印鑑證明申請書一紙在卷可憑。參酌被告於偵查中亦供稱：「（問：印鑑證明是
    你提出？）是我父親告訴我要辦理承租權讓渡事宜」等語（見被告九十二年三月
    三十一日詢問筆錄，臺灣臺南地方法院檢察署九十一年度發查字第二０九九號卷
    第三十七頁反面），則被告既係應其父王永吉之要求而申辦印鑑證明，而當時其
    父業已告知申辦印鑑證明之目的即在辦理承租權讓渡事宜，顯見被告對其父王永
    吉欲將一三九五地號土地承租權讓渡他人一事，並非毫不知情。佐以證人丁○○
    自偵查以至本院審理中，均具結證稱被告確有與其商談該筆土地承租權讓渡事宜
    等語（見證人丁○○九十二年四月二十二日訊問筆錄，九十二年度偵字第四三六
    三號偵查卷第六頁反面、本院九十三年七月九日審判筆錄），足見被告辯稱不知
    其父王永吉與告訴人方面簽約云云，應有不實。
  (四)惟本件被告是否確有如公訴意旨所指詐欺犯行，尚難僅以被告知悉其父轉讓承租
    權乙節，遽行認定，所應審究者，乃被告是否明知其就一三九五地號土地無承租
    權，仍委由其父王永吉與告訴人方面簽定本件承租權買賣讓渡契約書，進而收受
    告訴人委託證人丁○○轉交之定金支票。經查：
    (1)依被告之父王永吉於另案嘉義縣調查站詢問時所為之陳述，該案被告戊○○於
      八十一年十二月間，業已向伊表示能代辦大埔鄉○○段一三九０、一三九五地
      號土地之租約，而王永吉復於同年十二月底及八十二年一月初應戊○○之要求
      交付代辦費用，則本件一三九五地號土地租賃權買賣讓渡合約書於八十二年二
      月十一日簽定當時，王永吉顯已知悉該土地上並無合法之承租權存在，固堪認
      定；然該土地既係被告之父王永吉以被告名義向案外人吳清風購入「承租權」
      並親自耕作，八十一年十二月間復為王永吉出資委請戊○○代辦上開土地之國
      有林地承租權，八十二年二月間又係王永吉親自前往證人丙○○之代書事務所
      與告訴人之父簽定本件租賃權買賣讓渡合約書，俱如前述，參酌證人丁○○於
      本院審理時證稱：「（問：當初何人說要買賣本件林地？）是甲○○的父親王
      永吉先提起有林地要賣掉，要我介紹他人來買」等語（見本院九十三年七月九
      日審判筆錄），顯見本件所涉一三九五地號土地之管理使用，全由被告之父王
      永吉掌控。雖證人丁○○於本院同日審理時，亦證稱：「（問：究竟大埔段一
      三九五地號土地是何人託你介紹買賣？）王永吉及甲○○都有提過，因為工作
      中常常見面」、「（問：談價格、簽立契約書時雙方何人出面？）還沒簽約的
      時候賣方是甲○○、王永吉父子都有出面，我是介紹人，由賣方二人與我談而
      已，就談妥二百萬元的價格。一三九五地號土地是甲○○所有的土地，那是王
      永吉告訴我的，另外還有談王永吉的一筆土地」、「（問：談價錢時，甲○○
      父子都有出面，係何人出主意？）二人都有出主意，談了很久才決定的」等語
      ，然終究無從據證人丁○○前開證詞證明本件買賣讓渡合約書簽定當時，被告
      已知一三九五地號土地並無合法之承租權存在；且觀諸上開證詞，證人丁○○
      談及本件簽約事宜，均稱與被告父子商議，未有被告單獨決定者，由此益徵被
      告確僅為本件買賣讓渡合約書之名義人無疑。本件既由被告之父王永吉出面與
      告訴人定約，縱被告知悉其父有與告訴人方面簽約情事，惟既無積極證據足以
      證明被告於簽約當時，確有參與一三九五地號土地之管理、使用，即難逕以被
      告與王永吉間父子關係，遽認被告知悉該土地上並無合法之承租權存在。
    (2)證人丁○○轉交予被告之父王永吉之票號ＢＨ0000000號，面額二十五
      萬元之支票，經本院向中國國際商業銀行新莊分行函詢結果，該支票係由被告
      之父王永吉提示兌領，有該行九十三年四月十二日（九三）中銀莊營字第０五
      二號函及該函簡附之支票正反面影本一紙存卷可參。雖被告於偵查中供稱：其
      有收受上開二十五萬元之定金支票、該支票係轉入其帳戶、支票上憑票支付處
      係蓋其印章云云（見九十一年度發查字第二０九九號偵查卷第八頁反面、第三
      十六頁、九十二年度偵字第四三六三號偵查卷第七頁），惟查上開支票上「憑
      票支付」一欄為空白，並未填寫，有支票影本附卷可憑，是被告所供與事實不
      符，顯係因本案發生至今已十年有餘，記憶模糊所致，不足為據。雖告訴人提
      起本件告訴，指訴伊曾委託證人丁○○轉交前開定金支票云云，然本件承租權
      買賣事宜，告訴人全權委託證人丁○○處理，伊與被告及被告之父均不相識等
      情，業據告訴人於偵查中多次陳述明確（見告訴人九十一年九月五日、九十二
      年三月三十一日檢查事務官詢問筆錄，九十一年度發查字第二０九九號偵查卷
      第八頁以下、第三十七頁；九十二年四月二十二日檢察官訊問筆錄，九十二年
      度偵字第四三六三號偵查卷第五頁反面），而證人丁○○於本院審理時，亦證
      稱本件土地承租權買賣事宜，買方係介紹告訴人之父賴光雄購買，以告訴人名
      義簽約，簽約時告訴人本人並未在場等語，已見前述，則告訴人既非親身參與
      本件承租權買賣合約之磋商、訂約事宜，所言顯係聽聞他人轉述，自不足為不
      利於被告之認定。
    (3)再者，卷附一三九五地號土地租賃權之買賣讓渡合約書上記載：「甲方同意二
      星期內會辦應無條件提供印章及有關文憑交付委託代理人專權辦理」，而被告
      業已於八十二年四月二十一日，親自申辦印鑑證明，連同被告之身分證影本、
      戶口名簿影本交付告訴人，有告訴人於九十三年四月五日陳報之上開文件在卷
      可參。準此，被告之父王永吉於簽約當時，雖明知涉案之一三九五地號土地並
      無合法之承租權存在，但主觀上顯認該土地仍得申辦合法之承租權，故而要求
      被告出具印鑑證明以供告訴人辦理，否則斷無一方面詐騙告訴人二十五萬元定
      金，另一方面又令被告出據相關身分證明文件，便利告訴人訴追之理，則被告
      之父王永吉既無詐騙告訴人之意，被告僅為本件買賣讓渡合約書名義上之出賣
      人，自無另生詐騙犯意之可能。雖被告提供印鑑證明，業已逾期，且嗣後未曾
      依約轉讓合法之承租權予告訴人，然此終究僅為民事債務不履行之問題，倘別
      無積極證據佐證，自難僅以被告債務不履行之狀態，推定被告自始即有不法所
      有之意圖而施用詐術。
    (4)綜合上情相互參酌，本件既無積極證據足以證明被告於其父王永吉簽定土地租
      賃權買賣讓渡合約書時，業已知悉該地並無合法之承租權存在，而被告之父王
      永吉收受兌領告訴人所交付之定金支票，亦無證據證明係被告授意所為，公訴
      人認被告涉有詐欺犯行，即屬無從證明。
四、依上所述，本件尚有合理之懷疑存在，雖被告所為部分辯解尚有不實，然本件積
    極證據既不足以證明被告犯罪，參照前引最高法院判例意旨，亦不能以被告之不
    實辯解為論罪之依據。此外復查無其他積極證據足證被告有公訴意旨所指詐欺犯
    行，應認為本件被告犯罪不能證明，爰依法為無罪判決之諭知。
據上論斷，應依刑事訴訟法第三百零一條第一項，判決如主文。
本案經檢察官乙○○到庭執行職務。
中      華      民      國      九十三      年    七    月    二十三    日
                                  臺灣臺南地方法院刑事第六庭
                                      審判長法  官  黃光進
                                    法  官  張瑛宗
                                            法  官  周紹武
右正本證明與原本無異。
如不服本判決，應於判決送達後十日內，向本院提出上訴狀。
                                            書記官  許美惠
中      華      民      國      九十三      年    七    月    二十三    日
